ACORDAO-COMPLETO-2466309

ACÓRDÃO 450/2022 ATA 2/2022 - SEGUNDA CÂMARA

VISTOS, relatados e discutidos estes autos referentes à Tomada de Contas Especial instaurada pelo Fundo Nacional de Desenvolvimento da Educação - FNDE, em razão da não comprovação da regular aplicação dos recursos repassados ao Município de Cantá/RR, por força do Programa Nacional de Apoio ao Transporte do Escolar - Pnate, exercício de 2012.
ACORDAM os Ministros do Tribunal de Contas da União, reunidos em sessão da 2ª Câmara, ante as razões expostas pelo Relator, em: 
9.1.  com fundamento nos arts. 1º, inciso I, 16, inciso III, alínea "a", 19, caput, e 23, inciso III, da Lei 8.443/1992, julgar irregulares as contas do Sr. Josemar do Carmo, e condená-lo ao pagamento das quantias descritas a seguir, atualizadas monetariamente e acrescidas de juros de mora calculados a partir das respectivas datas até o dia da efetiva quitação, fixando-lhe o prazo de 15 (quinze) dias, a contar da notificação, para que comprove, perante o Tribunal (art. 214, inciso III, alínea "a", do Regimento Interno/TCU) , o recolhimento do débito ao Fundo Nacional de Desenvolvimento da Educação - FNDE, na forma da legislação em vigor:
	Valor Original (R$) 
	Data

	23.279,70
	3/4/2012

	23.279,70
	30/4/2012

	23.279,70
	17/5/2012

	23.279,70
	2/7/2012

	23.279,70
	2/8/2012

	23.279,70
	5/9/2012

	23.279,70
	2/10/2012

	23.279,70
	5/11/2012

	23.279,70
	4/12/2012

9.2. aplicar ao Sr. Josemar do Carmo a multa prevista no art. 57 da Lei 8.443/1992, no valor de R$ 35.000,00 (trinta e cinco mil reais) , fixando-lhe o prazo de 15 (quinze) dias, a contar da notificação, para comprovar, perante o Tribunal (art. 214, inciso III, alínea "a", do Regimento Interno/TCU) , o recolhimento da dívida ao Tesouro Nacional, atualizada monetariamente desde a data do presente Acórdão até a do efetivo recolhimento, caso paga após o vencimento, na forma da legislação em vigor;
9.3. autorizar, caso requerido, nos termos do art. 26 da Lei 8.443/1992 c/c o art. 217 do Regimento Interno/TCU, o parcelamento das dívidas em até 36 (trinta e seis) parcelas mensais e sucessivas, sobre as quais incidirão os correspondentes acréscimos legais (débito: atualização monetária e juros de mora; multa: atualização monetária) , esclarecendo ao responsável que a falta de pagamento de qualquer parcela importará no vencimento antecipado do saldo devedor, sem prejuízo das demais medidas legais;
9.4. autorizar desde logo a cobrança judicial das dívidas, com base no art. 28, inciso II, da Lei 8.443/1992, caso não atendida a notificação; 
9.5. enviar cópia deste Acórdão à Procuradoria da República no Estado de Roraima, com fundamento no art. 209, § 7º, do Regimento Interno/TCU, bem como ao FNDE, para ciência.

Tomada de Contas Especial instaurada pelo Fundo Nacional de Desenvolvimento da Educação  FNDE, em razão da não comprovação da regular aplicação dos recursos repassados ao Município de Cantá/RR, por força do Programa Nacional de Apoio ao Transporte do Escolar  Pnate, exercício de 2012.

Segunda Câmara

Município de Cantá/RR.

3. Responsável: Josemar do Carmo (XXX.841.102-XX).

13.1. Ministros presentes: Augusto Nardes (na Presidência), Aroldo Cedraz e Antonio Anastasia.
13.2. Ministro-Substituto presente: Marcos Bemquerer Costa (Relator).

MARCOS BEMQUERER

Trata-se da Tomada de Contas Especial instaurada pelo Fundo Nacional de Desenvolvimento da Educação - FNDE (peças 1-20) , contra o Sr. Josemar do Carmo, ex-Prefeito de Cantá/RR na gestão de 2009 a 2012, em face da não comprovação da regular aplicação dos recursos do Programa Nacional de Apoio ao Transporte Escolar - PNATE, no exercício de 2012.
2.	Transcrevo, a seguir, com os devidos ajustes de forma, a instrução da Secretaria de Controle Externo de Tomada de Contas Especial - Secex/TCE, constante da peça 80, por meio da qual os fatos atinentes a este processo estão assim circunstanciados: 
'HISTÓRICO
2.	Por conta do PNATE, cujo objeto era a 'transferência, em caráter suplementar, aos estados, ao Distrito Federal e aos municípios, de recursos financeiros destinados a custear a oferta de transporte escolar aos alunos educação básica pública, residentes em área rural, com o objetivo de garantir o acesso à educação', foram liberados, no exercício de 2012, os valores abaixo relacionados, no montante de R$ 209.517,25, conforme relação de ordens bancárias constante da peça 3. Tais recursos foram creditados na conta específica de acordo com os valores originais, conforme extratos bancários na peça 6, como mostra a tabela a seguir:
	Valor (R$) 
	Data OB
	Data crédito

	23.279,70
	30/3/2012
	3/4/2012

	23.279,70
	26/4/2012
	30/4/2012

	23.279,70
	15/5/2012
	17/5/2012

	23.279,70
	28/6/2012
	2/7/2012

	23.279,70
	31/7/2012
	2/8/2012

	23.279,70
	31/8/2012
	5/9/2012

	23.279,70
	28/9/2012
	2/10/2012

	23.279,70
	31/10/2012
	5/11/2012

	23.279,70
	30/11/2012
	4/12/2012

3.	O prazo para prestar contas encerrou-se em 30/4/2013 (peça 16, p. 1) , mas, até aquela data, não fora confirmado o envio da prestação de contas para o FNDE. 
4.		O fundamento para a instauração desta Tomada de Contas Especial, conforme apontado na Informação nº 1039/2017/SEOPC/COPRA/CGCAP/DIFIN-FNDE (peça 7) , foi, portanto, a omissão no dever legal de prestar contas, cujo prazo expirou em 30/4/2013. 
5.	 Por meio dos Ofícios nº s 5000E/2013 e 3983/2017/SEOPC/COPRA/CGCAP/DIFIN-FNDE, o FNDE notificou o Sr. Josemar do Carmo da omissão da prestação de contas dos recursos repassados por conta do PNATE/2012, em desacordo com a Resolução CD/FNDE nº 12, de 17/3/2011, requerendo a devolução desses valores, porém tais Ofícios não foram recebidos, tendo sido o responsável notificado mediante o Edital nº 32/2017, publicado no DOU de 10/5/2017 (peça 8) .
6.	Por meio do Ofício nº 4999E/2013/SEOPC/COPRA/CGCAP/DIFIN-FNDE (peça 8) , o FNDE também notificou a prefeita sucessora, Sra. Roseny Cruz Araújo, da omissão da prestação de contas dos recursos repassados por conta do PNATE/2012, tendo em vista que o prazo expirou em 3/4/2013, portanto em sua gestão, mas ela representou contra o ex-gestor junto ao Ministério Público (peça 13) . 
7.	Diante do não saneamento das irregularidades apontadas e da não devolução dos recursos, instaurou-se a Tomada de Contas Especial. No Relatório de Tomada de Contas Especial nº 394/2017-DIREC/COTCE/CGCAP/DIFIN-FNDE/MEC (peça 16) conclui-se que o prejuízo importaria no valor total dos recursos repassados, imputando-se a responsabilidade ao Sr. Josemar do Carmo, ex-prefeito municipal de Cantá/RR (gestão 2009/2012) , em razão da omissão no dever de prestar contas dos recursos repassados pelo FNDE por conta do PNATE, no exercício de 2012.
8.	O Relatório de Auditoria nº 129/2018 da Controladoria Geral da União (peça 17) também chegou às mesmas conclusões. Após serem emitidos o Certificado de Auditoria, o Parecer do Dirigente e o Pronunciamento Ministerial (Peças 18 a 20) , o processo foi remetido ao Tribunal de Contas da União.
9.	Em atendimento ao item 9.4, do Acórdão 1772/2017-TCU-Plenário, Relator Ministro-Substituto Augusto Sherman Cavalcanti, informa-se que não foi encontrado débito imputável ao responsável em outros processos em tramitação no Tribunal.
ANÁLISE DOS PRESSUPOSTOS DE ADMISSIBILIDADE
10.	Verificou-se que não houve o transcurso de mais de dez anos desde o fato gerador sem que tenha havido a notificação do responsável pela autoridade administrativa federal competente (art. 6º, inciso II, c/c art. 19 da IN/TCU 71/2012, modificada pela IN/TCU 76/2016) , uma vez que os recursos foram transferidos em 2012 (peça 3) , o prazo para prestação de contas ocorreu em 30/4/2013 e o responsável foi notificado sobre as irregularidades pela autoridade administrativa competente por meio do Edital nº 32/2017, publicado no DOU de 10/5/2017 (peça 8) .
11.	Verificou-se também que o valor atualizado do débito apurado (sem juros) em 1º/7/2017 é superior a R$ 100.000,00, na forma estabelecida conforme os arts. 6º, inciso I, e 19 da IN/TCU 71/2012, modificada pela IN/TCU 76/2016.
12.	A tomada de contas especial estava, assim, devidamente constituída e em condição de ser instruída.
13.	Em instrução de peça 24, foi proposta a citação e a audiência do Sr. Josemar do Carmo, realizada nos termos do Ofício 866/2018-TCU/Secex-TCE (peça 27) , com ciência em 14/8/2018, conforme aviso de recebimento inserido à peça 28. Em que pese o referido aviso de recebimento ter sido assinado por pessoa estranha aos autos, esse fato, por si só, não invalida a notificação dirigida ao responsável, uma vez que o art. 179, inciso II, do RI/TCU estabelece que as comunicações processuais far-se-ão mediante carta registrada, com aviso de recebimento que comprove a entrega no endereço do destinatário.
14.	No caso concreto, a citação e a audiência foram encaminhadas ao endereço constante da base de dados CPF da Receita Federal (peça 21) , razão pela qual considerou-se como correto o endereço para onde foi enviado o ofício.
15.	Apesar de regularmente citado, o responsável deixou transcorrer in albis o prazo regimental que lhe foi concedido para apresentar alegações de defesa e razões de justificativa e/ou efetuar o recolhimento do débito, motivo pelo qual se impôs o reconhecimento da revelia de que trata o art. 12, § 3º, da Lei 8.443/1992.
16.	Desse modo, propôs-se, na instrução presente na peça 29, o julgamento das contas do responsável pela irregularidade, condenando-o ao recolhimento do débito apurado e da multa prevista no art. 57 da Lei nº 8.443/1992, nestes termos:
'31.1. Considerar revel, para todos os efeitos, o Sr. Josemar do Carmo (CPF XXX.841.102-XX) , dando-se prosseguimento ao processo, com fundamento no art. 12, § 3º da Lei nº 8.443/1992;
'31.2. Com fundamento nos arts. 1º, inciso I, 16, inciso III, alínea 'a', da Lei 8.443/1992 c/c os arts. 19 e 23, inciso III, da mesma Lei, e com os arts. 1º, inciso I, 209, I, 210 e 214, inciso III, do Regimento Interno/TCU, julgar irregulares as contas do Sr. Josemar do Carmo (CPF XXX.841.102-XX) , prefeito do Município de Cantá/RR na gestão 2009/2012, condenando-o ao pagamento das quantias a seguir especificadas, atualizadas monetariamente e acrescidas dos juros de mora, calculados a partir das datas discriminadas até a efetiva quitação do débito, fixando-lhe o prazo de 15 (quinze) dias para que comprove, perante o Tribunal, o recolhimento da referida quantia aos cofres do Fundo Nacional de Desenvolvimento da Educação - FNDE, nos termos do art. 23, inciso III, alínea 'a', da citada Lei c/c o art. 214, inciso III, alínea 'a', do Regimento Interno/TCU, ante a não comprovação da boa e regular aplicação dos recursos do Programa Nacional de Apoio ao Transporte Escolar - PNATE, repassados em 2012:
	Valor (R$) 
	Data

	23.279,70
	30/3/2012

	23.279,70
	26/4/2012

	23.279,70
	15/5/2012

	23.279,70
	28/6/2012

	23.279,70
	31/7/2012

	23.279,70
	31/8/2012

	23.279,70
	28/9/2012

	23.279,70
	31/10/2012

	23.279,70
	30/11/2012

31.3. Aplicar ao Sr. Josemar do Carmo a multa prevista no art. 57 da Lei nº 8.443/1992, fixando-lhe o prazo de quinze dias, a contar da notificação, para que comprove perante esta Corte o recolhimento aos cofres do Tesouro Nacional; 
31.4. Autorizar, desde logo, a cobrança judicial da dívida, nos termos do art. 28, inciso II, da multicitada Lei nº 8.443/1992, caso não atendidas a notificação;
31.5. Autorizar, desde logo, com fundamento no art. 26, da Lei 8.443/1992, c/c o art. 217, do Regimento Interno/TCU, caso seja do interesse do responsável, o parcelamento da dívida em até 36 (trinta e seis) parcelas, incidindo sobre cada uma, os encargos legais devidos, sem prejuízo de alertá-lo de que, caso opte por essa forma de pagamento, a falta de comprovação do recolhimento de qualquer parcela implicará o vencimento antecipado do saldo devedor, nos termos do art. 26, parágrafo único, da Lei 8.443/1992, c/c o art. 217, §2º, do Regimento Interno/TCU;
31.6. Encaminhar cópia da deliberação que vier a ser proferida, bem como do relatório e do voto que a fundamentarem, ao Procurador-Chefe da Procuradoria da República no Estado de Roraima, nos termos do § 3º do art. 16 da Lei 8.443/1992 c/c o § 7º do art. 209 do Regimento Interno do TCU, para adoção das medidas que entender cabíveis.'
17.	Entretanto, o d. representante do Ministério Público junto ao TCU, em seu Parecer (peça 32) , sugeriu, preliminarmente, a adoção, por esta unidade técnica, das seguintes medidas:
'a) realizar diligências:
 a.1) ao FNDE, para que encaminhe ao Tribunal cópia da representação indicada no extrato do Sistema de Gestão de Prestação de Contas (SiGPC) , à peça 13 desta TCE, ou, alternativamente, de outros documentos que justifiquem a exclusão de responsabilidade da Sra. Roseny Cruz Araújo na fase interna da TCE;
a.2) ao Banco do Brasil S/A, para que remeta ao TCU cópia dos cheques debitados na Conta corrente 000905390-5 - Agência 2617-4, gerida pela Prefeitura Municipal de Cantá/RR, durante o exercício de 2012, bem como esclareça quem eram os gestores habilitados a movimentar essa conta bancária no referido exercício;
b) caso não reste demonstrada, a partir da resposta à diligência indicada na letra 'a.1', a ausência de responsabilidade da Srª Roseny Cruz Araújo, nos termos da Súmula TCU 230, promover a audiência da ex-prefeita do Município de Cantá/RR, para que apresente razões de justificativa ante sua omissão no dever de prestar contas dos recursos do Pnate/2012 ao correspondente Conselho de Acompanhamento e Controle Social do Fundo de Manutenção e Desenvolvimento da Educação Básica e de Valorização dos Profissionais da Educação (CACS/Fundeb) , considerando que o prazo final ocorreu em 28/2/2013, nos termos do § 1º do art. 17 da Resolução CD/FNDE 12/2011;
c) efetuar as citações:
c.1) do Sr. Josemar do Carmo, no endereço que constou do Ofício 81/2016-TCU/SECEX-RR, de 2/2/2016 (peça 77 do TC Processo 010.252/2014-2) - e em outro endereço que, eventualmente, venha a ser localizado pela unidade técnica -, de modo que o responsável seja instado a apresentar alegações de defesa em face da não comprovação da regular aplicação dos recursos do Pnate/2012, repassados pelo FNDE ao Município de Cantá/RR, devendo ser consideradas, como as datas de ocorrência das parcelas de débito, as datas quando ocorreram os créditos dos recursos na Conta corrente 000905390-5 - Agência 2617-4 - do Banco do Brasil S/A (peça 6) ;
c.2) de outros eventuais responsáveis que venham a ser identificados pela unidade técnica, solidariamente com o Sr. Josemar do Carmo, após análise da resposta à diligência indicada na letra 'a.2', desde que, materialmente, tal providência se mostre justificável, tendo em vista o custo do controle envolvido.' 
18.	Em cumprimento ao despacho do Relator, Exmo. Sr. Ministro-Substituto Marcos Bemquerer (peça 33) , foi efetuada a nova citação do Sr. Josemar do Carmo e as diligências aos Presidentes do FNDE e do Banco do Brasil, nos moldes adiante: 
	Ofício
	Data de Recebimento do Ofício
	Nome do Recebedor do Ofício
	Observação
	Fim do Prazo para Defesa

	5367/2019-TCU/Secex-TCE, de 5/7/2019, ao Presidente do FNDE (Peça 34) 
	15/7/2019
	Juliana Morais Lima Vieira (Peça 35) 
		
	5368/2019-TCU/Secex-TCE, de 5/7/2019, ao Presidente do Banco do Brasil (Peça 37) 
	22/7/2019
	Luan Leucino (Peça 38) 
		
	3511/2019-TCU/Seproc, de 4/9/2019, ao Presidente do Banco do Brasil (Peça 42) 
	9/9/2019
	Adélia Vieira Souto (Peça 43) 
		
	5369/2019-TCU/Secex-TCE, de 5/7/2019, ao Sr. Josemar do Carmo (Peça 36) 
	2/8/2019
	Leucivane Alves Bezerra (Peça 41) 
	Ofício recebido no endereço do responsável, conforme sistema da Receita Federal (Peça 21) 
	20/8/2019

19.	Transcorrido o prazo regimental, o Sr. Josemar do Carmo permaneceu silente, devendo ser considerado revel, nos termos do art. 12, § 3º, da Lei 8.443/1992.
20.	Observou-se, porém, que ele não foi citado 'no endereço que constou do Ofício 81/2016-TCU/SECEX-RR, de 2/2/2016 (peça 77 do TC Processo 010.252/2014-2) ', como determinado no subitem 'c.1' do Parecer do MP/TCU, que seria 'Avenida Mário Homem de Melo, 3288, Liberdade, CEP 69.309-010, Boa Vista/RR', tendo o ofício citatório sido enviado para o endereço constante da base da Receita Federal, ou seja, Rodovia 432 - Chácara Padre Cicero 69.390-000 - Cantá - RR (peça 36) , como da vez anterior (peça 27) .
21.	Quanto às diligências realizadas, apenas o FNDE manifestou-se, tendo encaminhado, por meio do Ofício 27660/2019/Diade/Cgapc/Difin-FNDE, 'cópia do Processo nº 23034.017977/2013-05 alusivo à Representação Criminal apresentada pela Senhora Roseny Cruz Araújo, ex-gestora do Município de Cantá/RR, a qual possibilitou a suspenção de inadimplência daquela Entidade perante esta Autarquia em razão da omissão no dever legal de prestar contas do Programa Nacional de Apoio ao Transporte do Escolar PNATE/2012, bem como restou afastada a sua corresponsabilidade' (peças 39 e 40) .
22.	Do exame promovido sobre a referida documentação, verificou-se que restou evidenciada a ausência de responsabilidade da Sra. Roseny Cruz Araújo, tendo a Procuradoria Federal/FNDE emitido a Nota nº 4096/20l3/DICON/PFFNDE/PGF/AGU, de 25/11/2013, manifestando-se pela regularidade da solicitação de suspensão de inadimplência do Município de Cantá/RR.
23.	Desse modo, na última instrução (peça 45) , propôs-se a realização de nova diligência ao Banco do Brasil, dirigida à Superintendência de Boa Vista/RR, no intuito de identificar os possíveis beneficiários dos cheques indicados nos extratos bancários, bem como citação/audiência do Sr. Josemar do Carmo no endereço determinado no Parecer do MP/TCU (peça 32) , como segue abaixo:
'a) realizar a citação do Sr. Josemar do Carmo (CPF XXX.841.102-XX) , com fundamento nos arts. 10, § 1º, e 12, incisos I e II, da Lei 8.443/1992 c/c o art. 202, incisos I e II, do RI/TCU, para, no prazo de quinze dias, apresentar alegações de defesa quanto à irregularidade detalhada a seguir:
i)  Irregularidade: não comprovação da boa e regular aplicação dos recursos do PNATE/2012;
ii)  Conduta: não comprovação da boa e regular aplicação dos recursos federais repassados ao município de Cantá/RR, em face da omissão no dever de prestar contas dos valores transferidos, no âmbito do Programa Nacional de Apoio ao Transporte Escolar, no exercício de 2012, cujo prazo expirou em 30/4/2013;
iii)  Dispositivos violados:  art. 37, caput, c/c o art. 70, parágrafo único, da Constituição da República Federativa do Brasil, art. 93, do Decreto-lei 200/1967, art. 66, do Decreto 93.872/1986, e art. 17 da Resolução CD/FNDE 12/2011;
e/ou recolher aos cofres do FNDE as quantias abaixo indicadas, referente à irregularidade e à conduta de que trata o item 26, alínea 'a', atualizadas monetariamente a partir das respectivas datas até o efetivo recolhimento, abatendo-se na oportunidade as quantias eventualmente ressarcidas, na forma da legislação em vigor;
Débito: PNATE/2012
	Valor (R$) 
	Data

	23.279,70
	3/4/2012

	23.279,70
	30/4/2012

	23.279,70
	17/5/2012

	23.279,70
	2/7/2012

	23.279,70
	2/8/2012

	23.279,70
	5/9/2012

	23.279,70
	2/10/2012

	23.279,70
	5/11/2012

	23.279,70
	4/12/2012

	b) informar o responsável de que, caso venha a ser condenado pelo Tribunal, o débito ora apurado será acrescido de juros de mora, nos termos do § 1º do art. 202 do RI/TCU, o recolhimento tempestivo do débito somente saneará o processo caso seja reconhecida a sua boa-fé e não se constate outra irregularidade nas contas, nos termos do art. 12, inciso VI, da Resolução-TCU 170/2004, e que o não atendimento à citação implicará revelia, para todos os efeitos, dando-se prosseguimento ao processo, nos termos do art. 12, inciso VII, da Resolução-TCU 170/2004;
	c) realizar a audiência do Sr. Josemar do Carmo (CPF XXX.841.102-XX) , prefeito do Município de Cantá/RR na gestão 2009/2012, com fundamento nos arts. 10, § 1º, e 12, incisos I e III, da Lei 8.443/1992 c/c o art. 202, incisos I e III, do RI/TCU, para no prazo de quinze dias, apresentar razões de justificativa quanto às irregularidades detalhadas a seguir:
i)  Irregularidade: não permitir a comprovação da boa e regular aplicação dos recursos federais repassados ao município de Cantá/RR, em face da omissão no dever de prestar contas dos valores transferidos, no âmbito do PNATE/2012;
ii)  Conduta: não disponibilizar as condições materiais mínimas e necessárias para que o seu sucessor pudesse apresentar a prestação de contas do PNATE/2012, tais como notas fiscais, recibos, processos de pagamento, extratos bancários da conta específica (recursos federais transferidos e contrapartida) e da aplicação financeira, processos licitatórios, contratos e termos de adjudicação e homologação, bem como documentos que comprovem a execução do objeto, cujo prazo encerrou-se em 30/04/2013;
iii)  Dispositivos violados:  art. 37, caput, c/c o art. 70, parágrafo único, da Constituição da República Federativa do Brasil, art. 93, do Decreto-lei 200/1967, art. 66, do Decreto 93.872/1986, e art. 17 da Resolução CD/FNDE 12/2011.
d) encaminhar cópia da presente instrução ao responsável, a fim de subsidiar a apresentação de suas alegações de defesa e/ou razões de justificativa;
 esclarecer ao responsável, em obediência ao art. 12, § 3º, da Lei 8.443/1992, e ao art. 12, inciso VII, da Resolução TCU 170/2004, que o não atendimento à citação ou à audiência implicará revelia, para todos os efeitos, dando-se prosseguimento ao processo;
 encaminhar o ofício citatório para o seguinte endereço: Avenida Mário Homem de Melo, 3288, Liberdade, CEP 69.309-010, Boa Vista/RR;
 realizar, com fundamento nos arts. 10, § 1º, e 11, da Lei 8.443/1002, c/c o art. 157 do RI/TCU, diligência junto à Superintendência do Banco do Brasil S/A de Boa Vista/RR, para que remeta ao TCU, no prazo de 30 (trinta) dias, cópia dos cheques debitados na conta corrente 000905390-5 - Agência 2617-4, gerida pela Prefeitura Municipal de Cantá/RR, durante o exercício de 2012, bem como esclareça quem eram os gestores habilitados a movimentar essa conta bancária no referido exercício.'
24.	Em cumprimento ao pronunciamento da Unidade (peça 47) , foi efetuada a citação/audiência do responsável e a diligência ao Banco do Brasil, como segue abaixo:
	Ofício
	Data de Recebimento
	Nome do Recebedor do Ofício
	Observação
	Fim do Prazo para Defesa

	18961/2020-TCU/Seproc, de 16/4/2020 (peça 48) , ao Sr. Josemar do Carmo
	14/5/2020, conforme AR de peça 50
	Maria Paula
	Ofício entregue no endereço do responsável
	12/6/2020

	19129/2020-TCU/Seproc (peça 49) , de 17/8/2020, ao Superintendente do Banco do Brasil em Boa Vista/RR
	22/5/2020, conforme AR de peça 78
	Yasmim Azevedo
	Ofício entregue no endereço do responsável
	8/6/2020

25.	Transcorrido o prazo regimental, o Sr.  Josemar do Carmo permaneceu silente, devendo ser considerado revel, nos termos do art. 12, § 3º, da Lei 8.443/1992.
26.	Já o Superintendente do Banco do Brasil em Boa Vista/RR atendeu à diligência deste Tribunal mediante o envio da documentação presente nas peças 51-77.
EXAME TÉCNICO
Informações do Banco do Brasil
27.	A Superintendência do Banco do Brasil em Boa Vista/RR encaminhou cópia dos cheques debitados na conta corrente 000905390-5 - Agência 2617-4, gerida pela Prefeitura Municipal de Cantá/RR durante o exercício de 2012 (peças 53-77) , bem como as consultas presentes na peça 52, esclarecendo que os gestores habilitados a movimentar essa conta bancária no referido exercício eram os Srs. Josemar do Carmo, prefeito, e Kennedy Leite da Silva, Secretário de Finanças.
28.	Examinando-se as referidas cópias dos cheques juntados aos autos pelo Banco do Brasil, verifica-se o seguinte:
a)	todos os cheques, no total de 24, foram assinados pelo Sr. Josemar do Carmo, em favor de diversos beneficiários (praticamente cada cheque corresponde a um beneficiário diferente) , o que sugere que os serviços de transporte escolar podem ter sido executados por vários prestadores locais, pessoas físicas e jurídicas (...) ;
 b)	contudo, não há como sustentar tal cogitação, haja vista a caracterização da situação de omissão da prestação de contas dos recursos do PNATE/2012, transferidos ao Município de Cantá/RR;
c)	de todo modo, não seria processual e economicamente razoável instar os supostos beneficiários dos cheques para se manifestarem nos autos, haja vista que o custo das ações de controle a serem adotadas certamente superaria o benefício que poderia delas advir, o que representaria ofensa aos princípios da racionalidade administrativa e da economia processual.  
Revelia do Sr. Josemar do Carmo
Da validade das notificações
29.	Preliminarmente, cumpre tecer breves considerações sobre a forma como são realizadas as comunicações processuais no TCU. A esse respeito, destacam-se o art. 179, do Regimento Interno/TCU (Resolução 155, de 4/12/2002) e o art. 4º, inciso III, § 1º, da Resolução TCU 170, de 30 de junho de 2004, in verbis:
'Art. 179. A citação, a audiência ou a notificação, bem como a comunicação de diligência, farse-ão:
I - mediante ciência da parte, efetivada por servidor designado, por meio eletrônico, fac-símile, telegrama ou qualquer outra forma, desde que fique confirmada inequivocamente a entrega da comunicação ao destinatário;
II - mediante carta registrada, com aviso de recebimento que comprove a entrega no endereço do destinatário;
III - por edital publicado no Diário Oficial da União, quando o seu destinatário não for localizado
 (...) 
Art. 3º As comunicações serão dirigidas ao responsável, ou ao interessado, ou ao dirigente de órgão ou entidade, ou ao representante legal ou ao procurador constituído nos autos, com poderes expressos no mandato para esse fim, por meio de:
I - correio eletrônico, fac-símile ou telegrama;
II - servidor designado;
III - carta registrada, com aviso de recebimento;
IV - edital publicado no Diário Oficial da União, quando o seu destinatário não for localizado, nas hipóteses em que seja necessário o exercício de defesa".
Art. 4º. Consideram-se entregues as comunicações:
I - efetivadas conforme disposto nos incisos I e II do artigo anterior, mediante confirmação da ciência do destinatário;
II - realizadas na forma prevista no inciso III do artigo anterior, com o retorno do aviso de recebimento, entregue comprovadamente no endereço do destinatário;
III - na data de publicação do edital no Diário Oficial da União, quando realizadas na forma prevista no inciso IV do artigo anterior.
§ 1º O endereço do destinatário deverá ser previamente confirmado mediante consulta aos sistemas disponíveis ao Tribunal ou a outros meios de informação, a qual deverá ser juntada ao respectivo processo.'
30.		Portanto, temos que a validade da citação via postal não depende de que o aviso de recebimento seja assinado pelo próprio destinatário da comunicação, o que dispensa, no caso em tela, a entrega do AR em 'mãos próprias'. A exigência da norma é no sentido de o Tribunal verificar se a correspondência foi entregue no endereço correto, residindo aqui a necessidade de certeza inequívoca. 
31.	Não é outra a orientação da jurisprudência do TCU, conforme se verifica dos julgados a seguir transcritos:
'São válidas as comunicações processuais entregues, mediante carta registrada, no endereço correto do responsável, não havendo necessidade de que o recebimento seja feito por ele próprio (Acórdão 3648/2013-TCU-Segunda Câmara, Relator Ministro JOSÉ JORGE) ;
É prescindível a entrega pessoal das comunicações pelo TCU, razão pela qual não há necessidade de que o aviso de recebimento seja assinado pelo próprio destinatário. Entregandose a correspondência no endereço correto do destinatário, presume-se o recebimento da citação.' (Acórdão 1019/2008-TCU-Plenário, Relator Ministro BENJAMIN ZYMLER) ;
'As comunicações do TCU, inclusive as citações, deverão ser realizadas mediante Aviso de Recebimento - AR, via Empresa Brasileira de Correios e Telégrafos, bastando para sua validade que se demonstre que a correspondência foi entregue no endereço correto.' (Acórdão 1526/2007-TCU-Plenário, Relator Ministro AROLDO CEDRAZ) .
32.	A validade do critério de comunicação processual do TCU foi referendada pelo Supremo Tribunal Federal, nos termos do julgamento do MS-AGR 25.816/DF, por meio do qual se afirmou a desnecessidade da ciência pessoal do interessado, entendendo-se suficiente a comprovação da entrega do 'AR' no endereço do destinatário:
'EMENTA: AGRAVO REGIMENTAL. MANDADO DE SEGURANÇA. DESNECESSIDADE DE INTIMAÇÃO PESSOAL DAS DECISÕES DO TRIBUNAL DE CONTAS DA UNIÃO. ART. 179 DO REGIMENTO INTERNO DO TCU. INTIMAÇÃO DO ATO IMPUGNADO POR CARTA REGISTRADA, INICIADO O PRAZO DO ART. 18 DA LEI nº 1.533/51 DA DATA CONSTANTE DO AVISO DE RECEBIMENTO. DECADÊNCIA RECONHECIDA. AGRAVO IMPROVIDO.
O envio de carta registrada com aviso de recebimento está expressamente enumerado entre os meios de comunicação de que dispõe o Tribunal de Contas da União para proceder às suas intimações.
O inciso II do art. 179 do Regimento Interno do TCU é claro ao exigir apenas a comprovação da entrega no endereço do destinatário, bastando o aviso de recebimento simples.'
33.	No caso vertente, o ofício de citação do responsável foi encaminhado ao endereço constante do Ofício 81/2016-TCU/SECEX-RR, de 2/2/2016 (peça 77 do TC Processo 010.252/2014-2) , como determinado no subitem 'c.1' do Parecer do MP/TCU (peça 32) e na letra 'f' do próprio ofício citatório, qual seja, 'Avenida Mário Homem de Melo, 3288, Liberdade, CEP 69.309-010, Boa Vista/RR' (peça 48) , e sua entrega no endereço indicado ficou comprovada (peça 50) . 
34.	Apesar de regularmente citado, o responsável deixou transcorrer in albis o prazo regimental que lhe foi concedido para apresentar alegações de defesa e/ou efetuar o recolhimento do débito, motivo pelo qual se impõe o reconhecimento da revelia de que trata o art. 12, § 3º, da Lei 8.443/1992.
35.	Deve-se observar que, nos processos do TCU, a revelia não implica a presunção de que sejam verdadeiras todas as imputações levantadas contra os responsáveis, diferentemente do que ocorre no processo civil, em que o não comparecimento do réu aos autos leva à presunção da verdade dos fatos narrados pelo autor. Dessa forma, a avaliação da responsabilidade do agente não pode prescindir da prova existente no processo ou para ela carreada.
36.	Assim, independentemente da revelia, a avaliação da responsabilidade do agente nos processos desta Corte não prescinde dos elementos existentes nos autos ou para ele carreados, uma vez que são regidos pelo princípio da verdade material (Acórdão 163/2015-TCU-Segunda Câmara, Relator Ministro-Substituto ANDRÉ LUIS DE CARVALHO; 2.685/2015-TCU-2ª Câmara, Relator Ministro RAIMUNDO CARREIRO; 2.801/2015-TCU-1ª Câmara, Relator Ministro WALTON ALENCAR RODRIGUES; 4.340/2015-TCU-1ª Câmara e 5.537/2015-TCU-1ª Câmara, ambos do Relator Ministro-Substituto WEDER DE OLIVEIRA) . 
37.	Entretanto, cabe destacar que, nas fases anteriores desta TCE, o responsável também não se manifestou quanto às irregularidades que lhes foram imputadas, mantendo-se omisso, conforme registrado no Relatório de Tomada de Contas Especial nº 394/2017-DIREC/COTCE/CGCAP/DIFIN-FNDE/MEC (peça 16) .
38.	Adicionalmente, as irregularidades imputadas ao responsável estão claramente demonstradas nos autos, não sendo possível, nesta fase processual, o aproveitamento de qualquer análise de elementos em defesa do Sr. [Josemar do Carmo]. 
Da análise da pretensão punitiva
39.	Dessa forma, identificado danos ao erário, deve-se instaurar e julgar o processo de tomada de contas especial para responsabilizar seus agentes causadores, respeitando o direito ao contraditório e à ampla defesa, independentemente de quando ocorreram os atos impugnados.
40.	Já a pretensão punitiva, conforme Acórdão 1441/2016-TCU-Plenário, que uniformizou a jurisprudência acerca dessa questão, subordina-se ao prazo geral de prescrição indicado no art. 205 do Código Civil, que é de 10 anos, contado da data de ocorrência da irregularidade sancionada, nos termos do art. 189 do Código Civil, sendo este prazo interrompido pelo ato que ordenar a citação, a audiência ou a oitiva do responsável. Conforme o mesmo Acórdão, a ocorrência desta espécie de prescrição será aferida, independentemente de alegação da parte, em cada processo no qual haja intenção de aplicação das sanções previstas na Lei 8.443/1992.
41.	Considerando que o ato imputado foi a não comprovação regular da aplicação dos recursos transferidos ao Município por força do PNATE, no exercício de 2012, ante a omissão no dever de prestar contas, o início da contagem do prazo prescricional deverá coincidir com o final do prazo fixado para a apresentação da prestação de contas, que, no presente caso, ocorreu em 30/4/2013. Sendo assim, em razão de não ter transcorrido mais de 10 anos entre esta data e a data do ato que ordenou a citação (16/4/2020 - peça 47) , constata-se que não ocorreu a prescrição da pretensão punitiva.
42.	Em se tratando de processo em que a parte interessada não se manifestou acerca das irregularidades imputadas, não há elementos para que se possa efetivamente aferir e reconhecer a ocorrência de boa-fé na conduta do responsável, podendo este Tribunal, desde logo, proferir o julgamento de mérito pela irregularidade das contas, conforme nos termos dos §§ 2º e 6º do art. 202 do Regimento Interno do TCU (Acórdão 2064/2011-TCU-Primeira Câmara, Relator Ministro Ubiratan Aguiar; Acórdão 6182/2011-TCU-Primeira Câmara, Relator Ministro-Substituto Weder de Oliveira; Acórdão 4072/2010-TCU-Primeira Câmara, Relator Ministro Valmir Campelo; Acórdão 1189/2009-TCU-Primeira Câmara, Relator Ministro-Substituto Marcos Bemquerer; Acórdão 731/2008-TCU-Plenário, Relator Ministro Aroldo Cedraz) . 
43. 	Dessa forma, o responsável deve ser considerado revel, nos termos do art. 12, §3º, da Lei 8.443/1992, devendo suas contas serem julgadas irregulares, condenando-o ao recolhimento do débito apurado e à multa prevista no art. 57 da Lei 8.443/1992.
CONCLUSÃO
44.	A partir dos elementos constantes dos autos, foi possível verificar que o Sr. Josemar do Carmo, Prefeito Municipal de Cantá/RR na gestão 2009-2012, era a pessoa responsável pela gestão e execução dos recursos federais recebidos à conta do PNATE, no exercício de 2012.
45.	Por outro lado, o Sr. Josemar do Carmo não tomou as medidas necessárias para a comprovação do regular uso dos valores públicos, sendo, portanto, o responsável pelo prejuízo apurado nesta Tomada de Contas Especial. 
46.	Diante da revelia do responsável e inexistindo nos autos elementos que permitam concluir pela ocorrência de boa-fé ou de outros excludentes de culpabilidade em sua conduta, propõe-se que suas contas sejam julgadas irregulares, e que o Sr. Josemar do Carmo seja condenado ao recolhimento do débito apurado e à multa prevista no art. 57 da Lei 8.443/1992.
PROPOSTA DE ENCAMINHAMENTO:
47.	Diante do exposto, submetem-se os presentes autos à consideração superior, propondo-se: 
a)		considerar revel, para todos os efeitos, o Sr. Josemar do Carmo (CPF XXX.841.102-XX) , Prefeito Municipal de Cantá/RR na gestão 2009-2012, dando-se prosseguimento ao processo, com fundamento no art. 12, § 3º da Lei nº 8.443/1992;
b)	julgar irregulares, nos termos arts. 1º, inciso I, 16, inciso III, alínea 'c', da Lei 8.443/1992 c/c os arts. 19 e 23, inciso III, da mesma Lei, e com os arts. 1º, inciso I, 209, I, 210 e 214, inciso III, do Regimento Interno, as contas do Sr. Josemar do Carmo (CPF XXX.841.102-XX) , condenando-o ao pagamento da quantia a seguir especificada, atualizada monetariamente e acrescida dos juros de mora, calculados a partir das datas discriminadas até a efetiva quitação do débito, fixando-lhe o prazo de 15 (quinze) dias para que comprove, perante o Tribunal, o recolhimento da referida quantia aos cofres do Fundo Nacional de Desenvolvimento da Educação - FNDE, nos termos do art. 23, inciso III, alínea 'a', da citada Lei c/c o art. 214, inciso III, alínea 'a', do Regimento Interno/TCU, ante a não comprovação regular da aplicação dos recursos transferidos pelo FNDE ao Município de Cantá/RR, no exercício de 2012, por força do Programa Nacional de Apoio ao Transporte Escolar - PNATE, ante a omissão do dever de prestar contas:
	Valor (R$) 
	Data

	23.279,70
	3/4/2012

	23.279,70
	30/4/2012

	23.279,70
	17/5/2012

	23.279,70
	2/7/2012

	23.279,70
	2/8/2012

	23.279,70
	5/9/2012

	23.279,70
	2/10/2012

	23.279,70
	5/11/2012

	23.279,70
	4/12/2012

c)	aplicar ao Sr. Josemar do Carmo (CPF XXX.841.102-XX)  a multa referida no art. 57 da Lei nº 8.443, de 1992, fixando-lhe o prazo de 15 (quinze) dias, a partir da notificação, para que comprove, perante o Tribunal, seu recolhimento aos cofres do Tesouro Nacional, atualizada monetariamente desde a data deste acórdão até a data do efetivo pagamento;
d)	autorizar, desde logo, a cobrança judicial da dívida, nos termos do art. 28, inciso II, da multicitada Lei 8.443/1992, caso não atendida a notificação;
e)	autorizar também  desde logo, se requerido, com fundamento no art. 26, da Lei 8.443/1992, c/c o art. 217, do Regimento Interno/TCU, o parcelamento da dívida em até 36 (trinta e seis) parcelas, incidindo sobre cada parcela, corrigida monetariamente, os correspondentes legais, fixando-lhe o prazo de quinze dias, a contar do recebimento da notificação, para comprovar perante o Tribunal o recolhimento da primeira parcela, e de trinta dias, a contar da parcela anterior, para comprovar os recolhimentos das demais parcelas, devendo incidir sobre cada valor mensal, atualizado monetariamente, os juros de mora devidos, no caso do débito, na forma prevista na legislação em vigor, alertando a responsável de que a falta de comprovação do recolhimento de qualquer parcela implicará o vencimento antecipado do saldo devedor, nos termos do art. 26, parágrafo único, da Lei 8.443/1992, c/c o art. 217, §2º, do Regimento Interno/TCU;
f)	enviar cópia do Acórdão a ser prolatado, bem como do Relatório e do Voto que o fundamentarem ao Chefe da Procuradoria-Geral da República em Roraima, nos termos do § 3º do art. 16 da Lei 8.443/1992 c/c o § 7º do art. 209 do Regimento Interno/TCU, para adoção das medidas cabíveis, informando-lhe que o inteiro teor da deliberação pode ser consultado no endereço www.tcu.gov.br/acordaos;
g)	encaminhar cópia do Acórdão que vier a ser proferido ao Fundo Nacional de Desenvolvimento da Educação - FNDE, e ao responsável, para ciência, informando que a presente deliberação, acompanhada do Relatório e do Voto que a fundamenta, está disponível para a consulta no endereço www.tcu.gov.br/acordaos, além de esclarecer que, caso requerido, o TCU poderá fornecer sem custos as correspondentes cópias, de forma impressa."
10.	O Ministério Público junto ao TCU, representado pelo Procurador Rodrigo Medeiros de Lima, manifestou-se de acordo com a proposta oferecida pela unidade técnica, apresentando uma ressalva no que tange à validade audiência realizada ao Sr. Josemar do Carmo (peça 84) , nos seguintes termos:
"2. Considerando que, no parecer anterior deste membro do Ministério Público (peça 32) , havia sido defendida a impossibilidade de se imputar a omissão no dever de prestar contas ao Sr. Josemar do Carmo, ex-prefeito do Município de Cantá/RR na gestão 2009/2012 - juízo acolhido pelo Ministro-Relator Marcos Bemquerer Costa (peça 33) , quando Sua Excelência aprovou as medidas saneadoras propostas ao final do parecer à peça 32 -, deve ser desconsiderada, exclusivamente, a audiência dirigida ao referido ex-prefeito (peça 48) , descrita do seguinte modo: 'não permitir a comprovação da boa e regular aplicação dos recursos federais repassados ao município de Cantá/RR, em face da omissão no dever de prestar contas dos valores transferidos, no âmbito do PNATE/2012' (letra 'c' do parágrafo 26 da instrução à peça 45, p. 6 - grifo nosso) .
3. Não obstante a proposta de que seja invalidada a audiência, destaca-se a existência de plenas condições de ser mantida a citação direcionada ao Sr. Josemar do Carmo por meio do expediente à peça 48, nos termos do art. 171, caput, do Regimento Interno/TCU. A descrição da conduta relacionada à citação, apesar de parcialmente equivocada ('não comprovação da boa e regular aplicação dos recursos federais repassados ao município de Cantá/RR, em face da omissão no dever de prestar contas dos valores transferidos' (peça 45, p. 5 - grifo nosso) , não trouxe prejuízo ao exercício da ampla defesa e do contraditório por parte do responsável. Chega-se a essa conclusão, visto que a descrição da irregularidade foi corretamente evidenciada no subitem 'i' da letra 'a' do parágrafo 26 da instrução à peça 45, p. 5 ('não comprovação da boa e regular aplicação dos recursos do PNATE/2012') ." 
	É o Relatório.

não há.

Procurador Rodrigo Medeiros de Lima.

TOMADA DE CONTAS ESPECIAL. PROGRAMA NACIONAL DE APOIO AO TRANSPORTE ESCOLAR - PNATE/2012. NÃO COMPROVAÇÃO DA REGULAR APLICAÇÃO DOS RECURSOS DO PROGRAMA. AUSÊNCIA DE PRESTAÇÃO DE CONTAS. CITAÇÃO E AUDIÊNCIA. REVELIA DO PREFEITO GESTOR DO MONTANTE REPASSADO. CONTAS IRREGULARES, COM DÉBITO E MULTA. Julgam-se irregulares as contas do responsável, condenando-o ao pagamento do débito apurado e da multa proporcional ao dano causado ao erário, em decorrência da não comprovação do correto emprego dos recursos públicos nas finalidades do programa federal para o qual eles se destinavam.

TOMADA DE CONTAS ESPECIAL (TCE)

Secretaria de Controle Externo de Tomada de Contas Especial - SecexTCE.

Em exame a Tomada de Contas Especial instaurada pelo Fundo Nacional de Desenvolvimento da Educação - FNDE, em razão da não comprovação da regular aplicação dos recursos repassados ao Município de Cantá/RR, por força do Programa Nacional de Apoio ao Transporte do Escolar - Pnate, exercício de 2012. 
2.	Neste Tribunal, foi realizada a citação do Sr. Josemar do Carmo, prefeito no período 2009-2012 (peça 27) , para que comprovasse a restituição aos cofres do FNDE da quantia recebida, atualizada monetariamente desde a respectiva data até o efetivo recolhimento, e/ou apresentasse alegações de defesa quanto à não comprovação da boa e regular aplicação dos recursos federais repassados ao Município de Cantá/RR por força do Pnate/2012, em face da omissão no dever de prestar contas dos valores recebidos. Foi realizada ainda a audiência do responsável, em face de não permitir a comprovação da boa e regular aplicação dos recursos federais repassados ao município de Cantá/RR, tendo em vista que ocorreu a omissão no dever de prestar contas dos valores transferidos, no âmbito do PNATE/2012.
3.	O representante do Ministério Público junto ao TCU se manifestou à peça 32, sugerindo, em síntese, a adoção das seguintes medidas:
	3.1. realizar diligência junto ao FNDE, a fim de justificar a exclusão de responsabilidade da Sra. Roseny Cruz Araújo, prefeita sucessora, na fase interna da TCE;
	3.2. realizar diligência ao Banco do Brasil S/A a respeito da cópia dos cheques debitados na conta corrente específica;
	3.3. citar novamente o Sr. Josemar do Carmo, no endereço que constou do Ofício 81/2016- TCU/SECEX-RR, de 2/2/2016, acostado à peça 77 do TC Processo 010.252/2014-2.
4.	Nesse sentido, por meio de Despacho acostado à peça 33, determinei nova citação do Sr. Josemar do Carmo e as diligências ao FNDE e ao Banco do Brasil.
5.	Após análise da referida documentação, verificou-se que restou evidenciada a ausência de responsabilidade da Sra. Roseny Cruz Araújo, tendo a Procuradoria Federal/FNDE emitido a Nota 4096/20l3/DICON/PFFNDE/PGF/AGU, manifestando-se pela regularidade da solicitação de suspensão de inadimplência do Município de Cantá/RR.
6.	Realizou-se nova diligência à Superintendência do Banco do Brasil em Boa Vista/RR, no intuito de identificar os possíveis beneficiários dos cheques indicados nos extratos bancários, bem como nova citação do Sr. Josemar do Carmo no endereço indicado pelo MPTCU, no âmbito do TC Processo 010.252/2014-2, tendo em vista que a citação realizada em cumprimento do Despacho (peça 33) , foi dirigida ao endereço constante do Sistema da Receita Federal e não do referido processo. 
7. 	Feito isso, o Sr. Josemar do Carmo não se manifestou nos autos, permanecendo silente, devendo ser considerado revel pelo Tribunal, dando-se prosseguimento ao processo, nos exatos termos do art. 12, § 3º, do Regimento Interno/TCU. 
8.	Após analisar os documentos enviados pelo FNDE e pelo Banco do Brasil, a Secretaria de Controle Externo de Tomada de Contas Especial - SecexTCE manifestou-se pela irregularidade das contas do Sr. Josemar do Carmo, com fundamento no disposto no art. 16, inciso III, alínea c, da Lei 8.443/1992, assim como pela sua condenação ao pagamento do débito apurado pelo FNDE e da multa prevista no art. 57 do mencionado diploma. 
9.	O MPTCU, concordou, na essência, com as conclusões da unidade técnica, ressalvando apenas a invalidade da audiência direcionada ao ex-gestor, tendo sido realizada pela omissão no dever de prestar contas, em vista de o prazo final para apresentar a prestação de contas ter se encerrado no ano de 2013, após o período de gestão do Sr. Josemar do Carmo. No que tange à citação, ratifica sua validade, considerando que foi motivada pela irregularidade principal de não comprovação da boa e regular aplicação dos recursos federais repassados ao município de Cantá/RR.
10.	Acolho, no essencial, o encaminhamento acima descrito, que também contou com a anuência do Ministério Público junto ao TCU, representado pelo Procurador Rodrigo Medeiros de Lima, bem como a ponderação tecida pelo Parquet no que tange à audiência direcionada ao ex-prefeito. 
11.	No caso em discussão, o prazo final para a prestação de contas findou em 28/2/2013 (peça 32) , durante o mandato da prefeita sucessora, Sra. Roseny Cruz Araújo. Ocorre, porém, que a referida ex-gestora adotou as medidas legais de resguardo ao erário. Diante disso, não se cogita a responsabilidade solidária da prefeita da gestão posterior, em conformidade com o disposto na Súmula/TCU 230, razão pela qual a ex-gestora não foi incluída no rol de responsáveis durante a fase interna da TCE.
12.	Por sua vez, no tocante à responsabilização do Sr. Josemar do Carmo, gestor dos recursos destinados ao Pnate/2012, cabe ressaltar que a imposição de prestar contas e de comprovar a boa e regular aplicação dos recursos federais recebidos decorre do ordenamento jurídico, notadamente do bloco normativo composto pelas disposições dos arts. 70, parágrafo único, da Constituição Federal, 93 do Decreto-lei 200/1967 e 66 do Decreto 93.872/1986. Ou seja, é ônus do gestor público aplicar os recursos financeiros na finalidade prevista em lei, além de oferecer documentação que demonstre, de forma efetiva, os gastos efetuados e o nexo de causalidade entre as despesas realizadas e a verba federal recebida. 
13. 	Dessa forma, pela falta da prestação de contas do montante recebido pelo Município de Cantá/RR por força do Pnate/2012, não é possível aferir o correto emprego dos recursos públicos na finalidade do programa, especialmente pela ausência de documentação idônea capaz de comprovar as despesas porventura realizadas.
14.	Considerando que, tanto na fase interna desta TCE quanto após a citação promovida por este Tribunal, o Sr. Josemar do Carmo, prefeito nos anos de 2009 a 2012, deixou de comprovar a boa e regular aplicação dos recursos públicos em tela, em face da omissão no dever de prestar contas dos valores recebidos, não há elementos para que se avalie a destinação dada aos recursos recebidos pelo Município, razão pela qual suas contas devem ser julgadas irregulares, com sua condenação ao pagamento do débito apurado nestes autos, sem prejuízo da aplicação de multa proporcional ao dano, com fundamento no art. 16, inciso III, alínea "a", da Lei 8.443/1992, que melhor se amolda ao caso ora analisado.
15.	Quanto à incidência da prescrição da pretensão punitiva, cumpre assentar que, nos moldes do Acórdão 1441/2016-TCU-Plenário (Relator Ministro Benjamin Zymler; Redator Ministro Walton Alencar Rodrigues) , referente a incidente de uniformização de jurisprudência, restou assente que a pretensão punitiva do TCU se subordina ao prazo geral de prescrição de dez anos indicado no art. 205 do Código Civil, contado a partir da data da ocorrência da irregularidade sancionada, nos termos do art. 189, inciso I, do Código Civil, sendo este prazo interrompido pelo ato que ordenar a citação, a audiência ou a oitiva do responsável.
16. 	Segundo informado pelo tomador de contas especial, a prestação de contas tinha como limite a data de 28/2/2013, não tendo transcorrido mais de dez anos até a ordenação da citação do responsável, datada de 16/4/2020 (peça 47) .
17.	Outrossim, cumpre autorizar o pagamento das dívidas em até 36 parcelas mensais e consecutivas, caso solicitado, e a cobrança judicial das dívidas, se necessária, bem como remeter cópia do Acórdão que vier a ser proferido à Procuradoria da República no Estado de Roraima, consoante previsto no art. 209, § 7º, do Regimento Interno/TCU, e ao FNDE, para ciência.
	Ante o exposto, manifesto-me por que seja adotada a deliberação que ora submeto a este Colegiado.
T.C.U., Sala das Sessões, em 08 de fevereiro de 2022.
MARCOS BEMQUERER COSTA
Relator